最  高  行  政  法  院  裁  定
111年度上字第7號
上  訴  人  李元治                                      

訴訟代理人  許家華  律師  
被 上訴 人  宜蘭縣政府                                 

代  表  人  林姿妙               
上列當事人間違反發展觀光條例事件，上訴人對於中華民國110
年10月21日臺北高等行政法院110年度訴字第136號判決，提起上
訴，本院裁定如下：
　　主  文
上訴駁回。
上訴審訴訟費用由上訴人負擔。
　　理  由
一、按對於高等行政法院判決之上訴，非以其違背法令為理由，
    不得為之，行政訴訟法第242條定有明文。依同法第243條第
    1項規定，判決不適用法規或適用不當者，為違背法令；而
    判決有同法條第2項所列各款情形之一者，為當然違背法令
    。是當事人對於高等行政法院判決上訴，如依行政訴訟法第
    243條第1項規定，以高等行政法院判決有不適用法規或適用
    不當為理由時，其上訴狀或理由書應有具體之指摘，並揭示
    該法規之條項或其內容；若係成文法以外之法則，應揭示該
    法則之旨趣；倘為司法院大法官解釋，則應揭示該解釋之字
    號或其內容。如以行政訴訟法第243條第2項所列各款情形為
    理由時，其上訴狀或理由書，應揭示合於該條項各款之事實
    。上訴狀或理由書如未依此項方法表明，或其所表明者與上
    開法條規定不合時，即難認為已對高等行政法院判決之違背
    法令有具體之指摘，其上訴自難認為合法。
二、上訴人於民國109年1月4日未經許可，即在公告限制水域遊
    憩活動之宜蘭縣龍潭湖風景特定區湖（水）域從事獨木舟活
    動，被上訴人以109年4月6日府旅管字第1090053354號函請
    上訴人陳述意見後，認其違反水域遊憩活動管理辦法（下稱
    管理辦法）第8條及被上訴人106年11月6日府旅管字第10601
    82233B號公告（下稱被上訴人106年11月6日公告）：「……（
    一）梅花湖風景特定區及龍潭湖風景特定區湖（水）域，除
    依『宜籣縣風景區船舶經營管理自治條例』取得本區域小船營
    業許可，或經本府許可競賽、練習、其他大型活動外，禁止
    任何水域遊憩活動。……」規定，爰依發展觀光條例第60條笫
    1項及發展觀光條例裁罰標準第12條、附表8項次2規定，以1
    09年7月10日府旅管字第1090110888號行政處分書（下稱原
    處分），裁處上訴人新臺幣1萬元罰鍰，並禁止其活動。上
    訴人不服，循序向臺北高等行政法院（下稱原審）提起行政
    訴訟，聲明：訴願決定及原處分均撤銷。經原審110年度訴
    字第136號判決（下稱原判決）駁回後，提起上訴。
三、上訴人對原判決提起上訴，雖以該判決違背法令為由，主張
    略以：㈠依被上訴人89年9月頒布「變更龍潭湖風景特定區計
    畫（第二次通盤檢討）書」（下稱系爭計畫書），復參酌被
    上訴人於110年3月29日準備程序自承農田水利署宜蘭管理處
    （原臺灣宜蘭農田水利會，下稱宜蘭管理處）為本件水域遊
    憩活動管理機關，宜蘭管理處既未依法公告限制或禁止水域
    遊憩活動，則被上訴人欠缺事務管轄權之原處分應撤銷，原
    判決應廢棄。㈡縱被上訴人為水域遊憩活動管理機關而有事
    務管轄權，亦應依發展觀光條例第36條規定，協調宜蘭管理
    處同意後，始可公告限制或禁止水域遊憩活動，否則違反法
    律授權，原判決對此有理由不備之違法。㈢原判決對於上訴
    人划行獨木舟為「休憩及表達水域解嚴言論」目的誤認為「
    練習」目的，有判決不備理由之違法，縱上訴人「休憩及表
    達水域解嚴言論」目的可歸屬於「練習」目的，從原處分所
    示現場照片，均符合管理辦法第23條及第24條規定之安全要
    求，被上訴人未公告及說明除管理辦法第23條及第24條外，
    尚需滿足何種安全措施，逕以上訴人未經申請作為裁罰事由
    ，違反法律明確性。發展觀光條例第36條為事後追懲制，與
    事前審查制不同，被上訴人不會因取得事後追懲權，就能要
    求事前審查上訴人水域遊憩活動是否合法，故上訴人即使未
    事先取得許可，亦不因此受到行政裁罰。㈣被上訴人未曾調
    查且公告龍潭湖為危險水域，即頒布「梅花湖風景特定區及
    龍潭湖風景特定區湖（水）域遊憩限制事項」，顯然未視水
    域環境及資源條件之狀況，即限制人民使用獨木舟之自由，
    原處分違法應予撤銷。㈤上訴人具有救生員證及立式划槳教
    練證，自94年即擔任臺灣獨木舟推廣協會理事長，有高標準
    救生能力及多年實務經驗，應符合龍潭湖使用獨木舟資格，
    亦合乎管理辦法獨木舟規定，原處分均未考量，違反授權明
    確性原則，原判決有不備理由之違法。㈥被上訴人自始未公
    告一般遊客於龍潭湖使用獨木舟下水規定，上訴人於本件自
    無從申請使用。況109年1月17、18日期間，上訴人亦嘗試向
    被上訴人申請梅花湖使用獨木舟，卻未獲被上訴人積極回應
    ，上訴人無從遵守規定，故無所謂故意或過失，應不予處罰
    等語。
四、惟查，原判決已敘明：㈠依系爭計畫書所示，其「擬定都市
    計畫機關」即為被上訴人，而「龍潭湖風景特定區」屬縣（
    市）級風景特定區，被上訴人為主管機關，且自為管理，並
    無涉有專設機構經營管理。管理辦法係依發展觀光條例第36
    條而來，被上訴人既為都市計畫法即「龍潭湖風景特定區計
    畫」之主管機關，依發展觀光條例第10條第1項、第11條規
    定，即屬該條例規定之地方主管機關，及管理辦法第4條第1
    項第1款規定，水域遊憩活動位於風景特定區所轄範圍者，
    為該特定管理機關，即龍潭湖風景特定區水域遊憩活動之管
    理機關，應為被上訴人無誤。㈡土地使用之「管理」，與發
    展觀光條例第10條第1項規定之「專設機構經營管理」之情
    形，應屬有別；且依系爭計畫書所載，並無被上訴人有專設
    宜蘭管理處作為經營管理機構之旨；再者上訴人﻿行為時，
    尚無宜蘭管理處之存在，上訴人所稱宜蘭管理處始具有事務
    管轄權，及依發展觀光條例第36條後段規定，被上訴人應協
    調宜蘭管理處同意後，始可公告限制或禁止水域遊憩活動云
    云，亦屬誤解。㈢發展觀光條例第1條雖揭示發展觀光產業、
    推廣自然生態保育意識等意旨，但為維護遊客安全，依發展
    觀光條例第36條、管理辦法第5條第1項等規定，管理機關就
    水域遊憩活動之「種類、範圍、時間及行為」等，仍可依法
    公告，而為適當之限制。上訴人所為之划行獨木舟活動，屬
    管理辦法第3條第2款規定之水域遊憩活動之一種，為管理機
    關得依法公告，予以限制之範圍。故被上訴人依發展觀光條
    例第36條、管理辦法第5條第1項之規定，以被上訴人106年1
    1月6日公告，核係以事前許可，即審查安全保護條件之方式
    ，讓遊客從事各種水域遊憩活動，以維護遊客安全，其就水
    域達20公頃之龍潭湖而言，應屬必要及妥適之行政管制，並
    無裁量逾越情事。且營業許可外，非屬營業之活動，除競賽
    、大型活動外，其他各種練習活動（如划行獨木舟之練習活
    動），亦可在具有安全保護之情形下，經管理機關許可，而
    從事水域遊憩活動，並非禁止營業以外之其他水域遊憩活動
    ，其限制活動的範圍，尚無不當。㈣對水域遊憩活動有安全
    疑慮的情形，其管制水域遊憩活動之公告，係對社會一般公
    眾為之，故其禁止或許可之規定，本應一體適用，尚不因個
    人條件特殊，而得排除公告之適用。因此，個人若符合安全
    保護措施，自得依法申請管理機關許可（如自認符合規定，
    不被許可，則是如何進行救濟之問題），以達成其從事水域
    遊憩活動之目的。惟若自認條件優良，未經申請管理機關許
    可，逕行從事水域遊憩活動，即有違反管制之公告，而生違
    法之情事。㈤本件上訴人如何在龍潭湖從事水域遊憩活動，
    既有被上訴人106年11月6日公告可供查詢，上訴人疏未查明
    ，即未經許可，在公告限制水域遊憩活動之龍潭湖水域，從
    事划行獨木舟活動，而有違反發展觀光條例之行為，上訴人
    所為，縱非故意，亦難免應注意且能注意而不注意之過失責
    任。至上訴人所稱109年1月17、18日期間嘗試向被上訴人申
    請梅花湖使用獨木舟，未獲被上訴人積極回應一節，核與本
    件違法情事無涉，應另行申辦處理，尚不影響原處分之適法
    性等語甚詳。核諸上訴理由，無非重述其在原審提出而為原
    審所不採之主張，就原審取捨證據、認定事實之職權行使，
    指摘其為不當，並就原審已論斷或指駁不採者，復執陳詞為
    爭議，泛言原判決違背法令或理由不備，而非具體表明合於
    不適用法規、適用法規不當、或行政訴訟法第243條第2項所
    列各款之情形，難認對原判決之如何違背法令已有具體之指
    摘。依首揭規定及說明，應認其上訴為不合法。
五、據上論結，本件上訴為不合法。依行政訴訟法第249條第1項
    前段、第104條、民事訴訟法第95條、第78條，裁定如主文
    。
中　　華　　民　　國　　111 　年　　1 　　月　　27　　日
                    最高行政法院第四庭
                        審判長法官  胡　方　新　
                              法官　陳　國　成
                              法官　蕭　惠　芳
                              法官　林　惠　瑜
                              法官　曹　瑞　卿

以  上  正  本  證  明  與  原  本  無  異
中　　華　　民　　國　　111 　年　　1 　　月　　28　　日
　　　　　　　　　　　　　　　書記官　莊  子  誼